臺灣臺中地方法院民事判決　94年度訴字第1460號
原　　　告　乙○○
被　　　告　甲○○
上列當事人間請求清償借款事件，本院於民國94年9月28日言詞
辯論終結，判決如下：
    主    文
被告應給付原告新台幣壹拾萬元，及自民國九十四年五月十日起
至清償日止，按年息百分之五計算之利息。
原告其餘之訴駁回。
訴訟費用由被告負擔伍分之壹，餘由原告負擔。
本判決原告勝訴部分，得假執行。但被告以新台幣壹拾萬元為原
告預供擔保後，得免為假執行。
    事實及理由
甲、程序方面：
    按訴狀送達後，原告不得將訴變更或追加他訴，但擴張或減
    縮應受判決事項之聲明者，不在此限。民事訴訟法第255條
    第1項第3款定有明文。本件原告起訴請求判決被告給付原告
    新台幣（下同）600,000元及自民國（下同）93年11月5日起
    至清償日止之法定遲延利息。嗣於本院審理中減縮為請求被
    告給付530,000元及自本起訴狀繕本（即本件支付命令狀繕
    本）送達之翌日起至清償日止之法定遲延利息，核屬減縮應
    受判決事項之聲明，揆諸前開規定，應予准許，合先敘明。
乙、實體方面：
一、原告主張：緣被告於85年4月2日因經濟拮据而欲向原告借款
    ，遂邀同原告前往台中縣東勢鎮農會以原告之自用住宅抵押
    借款80萬元，以被告為保證人，原告並將其中70萬元借予被
    告，且約定由被告支付利息，嗣前開向台中縣東勢鎮農會借
    款80萬元，已於86年8月8日還清，然被告僅於92年11月8日
    返還借款本金10萬元，另於93年4月5日交付票載日期自93年
    4月5日起至93年10月5日止，面額1萬元之支票計7張，即計7
    萬元，被告並於93年4月5日交付面額60萬元，到期日為98年
    11月5日之商用本票一紙作為還款之擔保，惟該紙本票於93
    年9月24日因遭竊而遺失，業經報案及登報作廢，目前被告
    尚積欠原告借款本金為53萬元，迭經催討，被告均置之不理
    ，為此依消費借貸之法律關係，訴請被告給付等語。並聲明
    ：被告應給付原告53萬元，及自聲請支付命令狀繕本送達翌
    日起至清償日止，按年息5%計算之利息，並願供擔保請准宣
    告假執行。
二、被告則以：本件原告主張之借款債權60萬元，業經兩造合意
    由被告以分期付款之方式，按每年10萬元清償，且由被告交
    付全額本票一紙，作為清償擔保，而該本票尚未到期，原告
    請求權即尚未發生。又原告請求還款時應將前開擔保本票原
    本返還，以為票面金額減縮或另換新票，被告始有還款義務
    ，原告既未交出該紙本票，被告即得拒絕還款。再者，原告
    承租被告所有坐落台中縣東勢鎮○○段264、264之1、265、
    265之1、266之1地號土地上房屋，經營「芸采花坊」之營業
    用，而原告未依約於租約屆至時遷移，致前開土地無法依自
    用住宅稅率節稅，被告因而增加稅賦223,561元自應由原告
    負擔，被告自得主張抵銷等語。並聲明：原告之訴駁回，如
    受不利益之判決，願供擔保請准宣告免為假執行。
三、本件兩造不爭執之事實，復有東勢鎮農會94年9月9日函附借
    款電腦查詢單、存證信函、商用本票存根、第一商業銀行支
    票存根在卷可稽，而得為判決基礎者：
  (一)對於系爭向東勢農會借貸80萬元，其中70萬元交由被告使用
    ，10萬元交給原告使用，當初的借款是用原告的自用住宅抵
    押借款，目前系爭借款被告尚欠原告53萬元。
  (二)93年4月5日被告交給原告系爭60萬元的商用本票1紙作為返
    還借款之擔保，且同時交付原告7張支票，面額均是1萬元的
    支票。
四、本件兩造爭執所在厥為：(一)兩造間就系爭借款之返還有無分
    期償還之約定？(二)系爭土地上房屋因原告經營「芸采花坊」
    致被告所繳納的土地增值稅增加賦稅223,561元，應否由上
    開的借款金額中扣除？(三)原告所主張之53萬元借款返還請求
    權是否應自98年11月5日才可行使？茲敘明本院得心證之理
    由：
  (一)原告主張被告向其借款70萬元，且已清償17萬元乙節，業據
    兩造所不爭執，已如前述，而被告辯稱：系爭借款債權60萬
    元，兩造合意由被告以分期付款之方式，按每年10萬元清償
    等語，核與原告到庭自承：當時被告說85年11月5日要還。
    後來被告沒有還款，從85年5月開始，每個月5日被告都有付
    利息給我。一直付到93年11月5日，本金70萬元的部分，他
    一直拖，一直到92年11月8日，被告有先還我10萬元，剩下
    60萬元被告在93年4月5日就開立本票面額60萬元給我。到期
    日是98年11月5日，他說那只是一個擔保額而已，他說每年
    11月會還我10萬元，另每個月給我利息、本金合計1萬元，
    以支票面額1萬元交給我，他共開了7張。總計1年被告要給
    我22萬元，一直到還清為止。7張支票有全部都兌現。我同
    意將7萬元從60萬元裡面剔除，剩餘53萬元。但93年11月被
    告沒有給我10萬元等語（見本院94年7月27日言詞辯論筆錄
    ）相符，且原告亦收受第1期本金分期款，以及每月利息。
    顯見兩造間就系爭借款之償還確有分期攤還之合意，惟雙方
    並無約定逾期償還視為全部借款到期，喪失期限利益。另按
    債權人原則上非於清償期屆至，則不得請求，因期限利益原
    則上係為債務人而設，故債權人不得擅自剝奪他人之利益，
    而於期前請求清償。本件被告93年11月應清償之分期款（即
    10萬元）業已屆至，原告自得請求被告依約履行清償。至於
    清償期未屆至部分，原告之請求給付，即屬無據，應予駁回
    。
  (二)按土地為有價移轉者，土地增值稅之納稅義務人為原所有權
    人；又土地所有權人申請按自用住宅用地稅率課徵土地增值
    稅，應於土地現值申報書註明自用住宅字樣，並檢附戶口名
    簿影本建築改良物證明文件，土地稅法第5條第1項第1款、
    第34條之1第1項前段分別定有明文。次按債務之抵銷，以雙
    方當事人互負債務為必須具備之要件，若一方並未對他方負
    有債務，則根本上即無抵銷之可言；又得供債務人抵銷之債
    權，須為對於自己債權人之債權，而不得以對於他人之債權
    ，對於債權人為抵銷。（最高法院18年度上字第1709號、49
    年度台上字第125號判例意旨參照）。查本件被告之妻吳羅
    桂花所有之建物即門牌號碼：台中縣東勢鎮○○○街2號1樓
    於89年11月1日出租予原告，當時於租約中即註明供營業用
    ，並無就系爭建物之基地之土地增值稅繳納有任何約定，且
    該建物1樓供營業用而與申請按自用住宅用地稅率核課土地
    增值稅之規定不符，自不得適用，故因此而增加之稅賦自不
    得轉嫁予原告，揆諸上開判例意旨，被告遽為前開抵銷之主
    張，於法不合，自不應准許。
  (三)前開被告所簽發之面額60萬元商用本票1紙係供作擔保系爭
    借款按期償還之用，業據被告自承在卷，故被告辯稱原告請
    求系爭借款清償日期應係該本票記載之到期日即98年11月5
    日，顯有誤會，蓋被告既自承兩造間就系爭借款已達成分期
    償還之合意，則各期應攤還之借款自係按期屆至，原告自得
    依約請求被告按各已屆期之借款清償。至於原告於93年9月
    24日因遭竊而遺失系爭商用本票，業已報案並登報作廢等情
    ，有報案三聯單影本及剪報附卷可稽，其次，按稱消費借貸
    者，謂當事人一方移轉金錢或其他代替物之所有權於他方，
    而約定他方以種類、品質、數量相同之物返還之契約；借用
    人應於約定期限內，返還與借用物種類、品質、數量相同之
    物，民法第474條第1項、第478條前段分別定有明文。是系
    爭本票之交還與各分期款之償還並非立於對價關係，自難以
    原告未交還系爭商用本票，即認得拒絕償還按期攤還借款，
    是被告所為上開辯解，自難採信。
五、綜上所述，本件被告既向原告借款70萬元，事後僅償還17萬
    元，迄今尚有53萬元未清償，惟兩造間復有分期清償之約定
    ，但無一期不履行視為全部到期之約定，則原告自得依約按
    期請求被告履行，本件被告於92年已清償一期10萬元本金，
    惟93年11月間應清償之本金10萬元，被告迄今仍未履行。從
    而，原告依消費借貸及分期清償之法律關係，請求被告給付
    10萬元，及自聲請支付命令狀繕本送達翌日即94年5月10日
    起至清償日止，按年息5％計算之法定遲延利息，即有理由
    ，應予准許。逾此部分之請求，尚乏依據，應予駁回。
六、原告勝訴部分，因判決命給付金額未逾新台幣50萬元，應依
    職權宣告假執行；另被告陳明願供擔保，請准宣告免為假執
    行，經核無不合，爰就原告勝訴部分，酌定相當金額准許之
    。
七、據上論結，原告之訴為一部有理由，一部無理由，依民事訴
    訟法第79條、第389條第1項第5款、第392條第2項，判決如
    主文。
中　　華　　民　　國　　94　　年　　10　　月　　14　　日
                  民事第四庭    法  官　夏一
以上正本係照原本作成。
如對本判決上訴，須於判決送達後20日內向本院提出上訴狀。
中　　華　　民　　國　　94　　年　　10　　月　　14　　日
                                書記官　吳雅菁
